【裁判字號】    94,訴,2156
【裁判日期】    950227
【裁判案由】    給付使用土地補償金等
【裁判全文】
臺灣高雄地方法院民事判決              94年度訴字第2156號
原      告  財政部國有財產局臺灣南區辦事處
法定代理人  丙○○
訴訟代理人  丁○○
            章成驥
被      告  乙○○○
輔  佐  人  甲○○
當事人間請求給付使用土地補償金等事件，本院於民國95年2 月
24日言詞辯論終結，判決如下：
  主  文
被告應給付原告新臺幣拾捌萬捌仟佰柒拾肆元，及自民國九
十五年二月十八日起至清償日止，按年息百分之五計算之利息。
原告其餘之訴駁回。
訴訟費用由被告負擔十分之四，餘由原告負擔。
本判決第一項得假執行。但被告如以新臺幣拾捌萬捌仟佰柒
拾肆元為原告預供擔保後，得免為假執行。
原告其餘假執行之聲請駁回。
  事實及理由
一、原告主張：坐落高雄市○○區○○段28地號、面積685 平方
    公尺之土地（下稱系爭土地）為中華民國與被告及其他共有
    人所共有，中華民國之應有部分為480 分之420 ，而原告為
    管理機關，詎被告竟自民國86年6 月1 日起至95年1 月31日
    止，無權占用系爭土地，其上門牌號碼高雄市○○區○○街
    36、40-3、24-3號建物（以下分別稱系爭36號建物、系爭40
    -3號建物、系爭24-3號建物），其中系爭36號建物占用如附
    圖所示C 部分面積7 平方公尺、系爭40-3號建物占用如附圖
    所示A 部分面積45平方公尺，又如附圖所示B 部分巷道面積
    20平方公尺亦為被告所使用，合計為72平方公尺，系爭24-3
    號建物占用如附圖所示D 部分面積43平方公尺，各依中華民
    國之應有部分480 分之420 比例計算，分別以63平方公尺、
    37.625平方公尺計收補償金。依行政院82年4 月23日台82財
    字第11153 號函核定之租金為申報地價年息5 ﹪，故自86年
    6 月1 日起至95年1 月31日止，被告應給付原告之補償金即
    為新臺幣（下同）937,123 元（如附表1 所示）。爰依不當
    得利之法律關係，提起本訴，聲明：被告應給付原告937,12
    3 元及自95年2 月14日民事準備書狀繕本送達被告翌日起至
    清償日止，按週年利率5 ﹪計算之利息，願供擔保，請准宣
    告假執行。
二、被告則以：伊為系爭土地共有人，應有部分912 分之3 。伊
    於40、50年前購買系爭36號建物、系爭40-3號建物，並於20
    年前建造系爭24-3號建物，系爭40-3號建物因發生賽洛馬颱
    風而倒塌後，伊即未再使用系爭40-3號建物及原告所稱之巷
    道部分，原告請求之損害金額過高等語，資為抗辯，並聲明
    ：原告之訴駁回，如受不利判決，願供擔保，請准宣告免假
    執行。
三、下列事項為兩造所不爭執，並有系爭土地登記謄本、附圖即
    高雄市政府地政處鹽埕地政事務所95年1 月11日高市地鹽二
    字第09 50000297 號函暨檢附之土地複丈成果圖各1 份、勘
    驗照片數幀在卷可稽，堪信屬實。
（一）中華民國與被告均為系爭土地之共有人，中華民國之應有
      部分為480 分之420 ，原告為其管理機關，被告之應有部
      分為912分之3 。
（二）系爭36號建物及系爭40-3號建物，係被告於40年、50年前
      向他人購買，系爭24-3號建物係被告於20年前建造。系爭
      36號建物占用如附圖所示C 部分面積7 平方公尺。系爭40
      -3號建物經被告於94年12月7 日整理清除前，占用如附圖
      所示A 部分面積45平方公尺。系爭24-3號建物占用如附圖
      所示D 部分面積43平方公尺。
（三）系爭土地申報地價自86年6 月1 日起至86年6 月30日每平
      方公尺21,250元；自86年7 月1 日起至92年12月31日每平
      方公尺21,500元；自93年1 月1 日起至95年1 月31日每平
      方公尺21,486元。
四、兩造爭執事項：（一）被告使用系爭40-3號建物、36建物所
    占用系爭土地如附圖A 部分面積45平方公尺、C 部分面積7
    平方公尺之期間為何？（二）被告有無使用系爭土地如附圖
    B 部分所示20平方公尺之巷道？若有，使用期間為何？（三
    ）原告請求按系爭土地申報地價5 ﹪計算被告所受利益之金
    額，是否過高？（四）本件原告得請求之金額為何？
（一）被告使用系爭40-3號建物、36建物所占用系爭土地如附圖
      A 部分面積45平方公尺、C 部分面積7 平方公尺之期間為
      何？
   1、被告使用系爭40-3號建物所占用系爭土地如附圖A 部分面
      積45平方公尺之期間為何？
    (1)按當事人主張有利於己之事實者就其事實有舉證之責任，
      民事訴訟法第277 條前段定有明文。原告主張被告自86年
      6 月1 日迄至95年1 月31日，使用系爭40-3號建物占用系
      爭土地如附圖A 部分所示面積45平方公尺而受有利益乙節
      ，為被告所否認，並辯稱：系爭40-3號建物自發生賽洛瑪
      颱風而倒塌後，即如本院94年11月16日現場勘驗時之情形
      ，被告即未再使用系爭40-3號建物等語，是原告就所主張
      上開有利於己之事實，自應負舉證責任。
    (2)經查：本院於94年11月16日勘驗系爭40-3號建物結果：系
      爭40-3號建物屋頂坍塌，僅剩3 個牆面，現場雜亂不堪，
      不具備一般可供人居住、使用功能及外觀，顯然無法居住
      、使用等情，有本院勘驗筆錄、照片2 幀、現場圖1 份在
      卷可稽（見本院卷第44頁、第47頁、第53頁）。又賽洛瑪
      颱風係於66年間侵襲臺灣，是自賽洛瑪颱風侵臺後，系爭
      40-3號建物縱有坐落於系爭土地上，亦難認被告就系爭40
      -3號建物所占用之系爭土地有何使用之不當得利。
    (3)本院94年11月16日勘測時，會同到場之高雄市政府地政處
      鹽埕地政事務所測量人員表示依現場系爭40-3號建物坍塌
      情形，無法實施測量，被告乃於94年12月7 日移除坍塌之
      雜物，經移除後，原系爭40-3號建物位置僅剩3 個牆面及
      堆置石瓦、磚塊雜物等事實，有本院95年1 月25日勘驗筆
      錄、照片2 幀（見本院卷第78頁至第81頁）在卷可證，亦
      難認被告自94年12月7 日移除颱風倒塌之雜物後，有何使
      用該部分土地之不當得利，是原告主張被告迄至95年1 月
      31日止，仍繼續使用系爭土地如附圖A 部分所示45平方公
      尺之面積云云，尚難採信。
   2、被告占用系爭36號建物所坐落系爭土地之期間為何？
      查系爭36號建物係木造1 層平房，屋頂及四周牆面完好乙
      節，業經本院於94年11月16日勘驗屬實，有勘驗筆錄、現
      場圖及現場照片2 幀（見本院卷第44頁、第50頁）在卷可
      稽。又被告係於40、50年前向前手購買系爭36號建物而坐
      落系爭土地如附圖所示C 部分面積7 平方公尺之事實，為
      被告所不爭執，已如前述，故原告主張被告就系爭36號建
      物，自86年6 月1 日起至95年1 月31日止，占用系爭土地
      如附圖所示C 部分面積7 平方公尺等事實，應堪認定。
（二）被告有無使用系爭土地如附圖B 部分所示20平方公尺之巷
      道而受有利益？若有，使用期間為何？
   1、原告主張被告自86年6 月1 日迄至95年1 月31日，使用系
      爭土地如附圖B 部分所示巷道20平方公尺而受有利益乙節
      ，為被告所否認，並辯稱：伊於發生賽洛瑪颱風前，因使
      用系爭40-3號建物時，需經該巷道對外通行，有使用該巷
      道，但自賽洛瑪颱風發生後，伊即未再使用該巷道等語。
      是原告就上開所主張有利於己之事實，自應負舉證責任。
   2、經查：賽洛瑪颱風係於66年間侵襲臺灣，已如前述。而系
      爭土地如附圖B 部分所示巷道，除相鄰系爭36號建物牆邊
      有放置磚塊雜物外，其餘部分並未放置何物，亦未設有阻
      隔、排除他人使用之設施等情，業本經本院勘驗屬，有勘
      驗筆錄、現場圖及現場照片（見本院卷第53頁編號12照片
      、第79頁、第82頁）附卷可憑，是依一般社會觀念，尚難
      認被告對於該巷道坐落之系爭土地，有繼續之支配關係或
      得排除他人干涉，而可認有事實上之管領力，是原告請求
      被告給付如附圖B 部分所示巷道自86年6 月1 日起至95年
      1 月31日止之不當得利，尚屬無據。
（三）原告請求按系爭土地申報地價5 ﹪計算被告所受利益之金
      額，是否過高？
   1、按無法律上原因而受利益，致他人受損害者，應返還其利
      益。雖有法律上原因，而其後已不存在者，亦同，此為民
      法第179 條所明定。而無權占有他人土地，可能獲得相當
      於租金之利益，為社會通常之觀念（最高法院61年臺上字
      1695號判例要旨參照）。本件被告自距今40、50年前，無
      權占用系爭土地上如附圖所示C 部分面積7 平方公尺（即
      系爭36號建物部分）乙節，已論敘如前。又被告自20年前
      建造系爭24-3號建物，占用系爭土地如附圖所示D 部分面
      積43平方公尺，為兩造所不爭執，亦如前述，被告既消極
      減免其應支付使用系爭土地合計50平方公尺之代價，而受
      有相當於租金之利益，並致原告受有損害，原告自得依不
      當得利之法律關係，請求被告給付相當於租金之不當得利
      。
   2、次按城市地方房屋之租金，以不超過土地及其建築物申報
      總價年息10﹪為限，租用基地建築房屋亦準用之；而公有
      土地，以各該宗土地之公告地價為申報地價，免予申報，
      土地法第97條第1 項、第105 條分別定有明文。又基地租
      金之數額，除以基地申報地價為基礎外，尚須斟酌基地之
      位置，工商業繁榮之程度，承租人利用基地之經濟價值及
      所受利益等項，並與鄰地租金相比較，以為決定，並非必
      達申報總地價年息10﹪最高額（最高法院68年臺上字第30
      71號判例意旨參照）。經查，系爭24-3號建物占用系爭土
      地如附圖所示D 部分位置，系爭24-3號建物係3 層樓半磚
      造建物，其上蓋有鐵皮屋，係被告供住家使用，前臨小巷
      ，可直接與高雄市○○區○○街相通，交通尚稱便利，另
      系爭36號建物坐落系爭土地如附圖所示C 部分位置，係木
      造1 層平房，屋內堆置雜物，顯示久未使用，且前臨高雄
      市○○區○○街等情，業據本院於94年11月16日勘驗屬實
      ，有勘驗筆錄、現場圖及現場照片附卷可佐，本院審酌系
      爭土地之位置、被告利用土地之經濟價值及所受利益等情
      ，認原告就如附圖所示C 部分之土地，請求按系爭土地申
      報地價年息3 ﹪；就如附圖所示D 部分之土地，請求按系
      爭土地申報地價年息5 ﹪計算被告占用系爭土地所受相當
      於租金之利益，應屬適當。
（四）本件原告得請求之金額為何？
   1、按民法第818條所定各共有人按其應有部分，對於共有物
      之全部有使用收益之權。係指各共有人得就共有物全部，
      於無害他共有人之權利限度內，可按其應有部分行使用益
      權而言。故共有人如逾越其應有部分之範圍使用收益時，
      即係超越其權利範圍而為使用收益，其所受超過利益，要
      難謂非不當得利。又共有人未經他共有人全體之同意，占
      用共有土地特定部分，則計算其不當得利，應按占用範圍
      ，按其逾越應有部分比例計算其所得之不當得利（最高法
      院55年臺上字第1949號判例意旨、84年度臺上字第2808號
      判決要旨參照）。
   2、查兩造係系爭土地之共有人，被告之應有部分為912 分之
      3 ，原告之應有部分為480 分之420 ，系爭土地申報地價
      自86年6 月1 日起至86年6 月30日每平方公尺21,250元、
      自86年7 月1 日起至92年12月31日每平方公尺21,500元、
      自93年1 月1 日起至95年1 月31日每平方公尺21,486元等
      事實，為兩造所不爭執，已如前述。是依上開說明，被告
      占用系爭土地如附圖所示C 部分面積7 平方公尺、所示D
      部分面積43平方公尺，逾越其應有部分所受之不當得利為
      442,397 元（計算式如附表2）。 又原告之應有部分為48
      0 分之420 ，故原告得請求之金額為388,374 元｛計算式
      ：442,397 ×〔420 ／480 ÷（1 －420 ／480 －3 ／91
      2）〕 ÷〔1 ＋420 ／480 ÷（1 －420 ／480 －3 ／91
      2）〕 ＝388,374 ，元以下四捨五入｝。逾此部分之請求
      ，即屬無據。
五、末按給付無確定期限者，債務人於債權人得請求給付時，經
    其催告而未為給付，自受催告時起，負遲延責任。其經債權
    人起訴而送達訴狀，或依督促程序送達支付命令，或為其他
    相類之行為者，與催告有同一之效力，此為民法第229 條第
    2 項所明定。從而，原告基於不當得利返還請求權，請求被
    告給付原告388,374 元及自原告95年2 月14日準備書狀繕本
    送達被告翌日即95年2 月18日起至清償日止，按週年利率5
    ﹪計算之利息為有理由，應予准許。至逾上開部分之請求，
    為無理由，應予駁回。
六、本件係所命給付之金額未逾500,000 元之判決，爰依職權宣
    告假執行。又被告陳明願供擔保，聲請免為假執行，經核亦
    無不合，爰酌定相當之擔保金額，併准許之。又原告敗訴部
    分，其訴既經駁回，其假執行之聲請亦失所依附，應併予駁
    回。
七、據上論結：原告之訴為一部有理由，一部無理由，依民事訴
    訟法第79條、第389 條第1 項第5 款、第392 條第2 項，判
    決如主文。
中    華    民    國    95    年    2    月    27    日
                  民事第二庭  法  官  蘇雅慧
正本係照原本作成。
如不服本判決，應於送達後20日內，向本院提出上訴狀並表明上
訴理由，如於本判決宣示後送達前提起上訴者，應於判決送達後
10日內補提上訴理由書（須附繕本）。
中    華    民    國    95    年    2    月    27    日
                              書記官  王淑娟
附表1
  系爭36號建物、系爭40-3號建物
 ┌────┬─────┬─────┬───┬────┬──┬────┐
 │日   期 │申報地價（│占用面積（│年租率│每月應繳│月數│小    計│
 │        │每平方公尺│每平方公尺│（﹪）│使用補償│    │        │
 │        │）        │）        │      │金      │    │        │
 ├────┼─────┼─────┼───┼────┼──┼────┤
 │86.6.1至│21,250元  │    63    │  5   │5,578元 │ 1  │5,578元 │
 │86.6.30 │          │          │      │        │    │        │
 ├────┼─────┼─────┼───┼────┼──┼────┤
 │86.7.1至│21,500元  │    63    │  5   │5,643元 │ 78 │440,154 │
 │92.12.31│          │          │      │        │    │元      │
 ├────┼─────┼─────┼───┼────┼──┼────┤
 │93.1.1至│21,486元  │    63    │  5   │5,640元 │ 25 │141,000 │
 │94.1.31 │          │          │      │        │    │元      │
 ├────┴─────┴─────┴───┴────┴──┴────┤
 │合計：586,732元                                                   │
 └─────────────────────────────────┘
  系爭24-3號建物
 ┌────┬─────┬─────┬───┬────┬──┬────┐
 │日   期 │申報地價（│占用面積（│年租率│每月應繳│月數│小    計│
 │        │每平方公尺│每平方公尺│（﹪）│使用補償│    │        │
 │        │）        │）        │      │金      │    │        │
 ├────┼─────┼─────┼───┼────┼──┼────┤
 │86.6.1至│21,250元  │  37.625  │  5   │3,331元 │ 1  │3,331元 │
 │86.6.30 │          │          │      │        │    │        │
 ├────┼─────┼─────┼───┼────┼──┼────┤
 │86.7.1至│21,500元  │  37.625  │  5   │3,370元 │ 78 │262,860 │
 │92.12.31│          │          │      │        │    │元      │
 ├────┼─────┼─────┼───┼────┼──┼────┤
 │93.1.1至│21,486元  │  37.625  │  5   │3,368元 │ 25 │84,200元│
 │94.1.31 │          │          │      │        │    │        │
 ├────┴─────┴─────┴───┴────┴──┴────┤
 │合計：350391元                                                    │
 └─────────────────────────────────┘
附表2：
 ┌────────┬───────────────────────────┐
 │使  用  期   間 │ 申報地價×面積×月息率×逾越應有部分×月份＝不當利益 │
 ├────────┼───────────────────────────┤
 │86年6 月1 日至86│21,250×7×3%÷12×909／912×1＝370.6元               │
 │年6月30         │21,250×43×5%÷12×909／912×1＝3,794.7元            │
 ├────────┼───────────────────────────┤
 │86年7 月1 日至92│21,500×7×3%÷12×909／912×79＝29,625.9元           │
 │年12月31日      │21,500×43×5%÷12×909／912×79＝303,313.5元         │
 ├────────┼───────────────────────────┤
 │93年1 月1 日至95│21,486×7×3%÷12×909／912×25＝9,369.2元            │
 │年1月31日       │21,486×43×5%÷12×909／912×25＝95,922.7元          │
 ├────────┼───────────────────────────┤
 │總           計 │442,397元（元以下四捨五入）                           │
 └────────┴───────────────────────────┘


司法院資訊處製作；財團法人民間司法改革基金會備份。
